台灣高等法院民事判決　九十年度重上字第一○七號
　　上　訴　人　　台北市政府國民住宅處
　　法定代理人　　王清海
　　法定代理人　　陳國和
　　訴訟代理人　　莊鈞喻
右當事人間確認債權存在事件，上訴人對於中華民國臺灣臺北地方法院八十九年度重
訴字第二○○一號第一審判決提起上訴，本院判決如左：
    主    文
上訴駁回。
第二審訴訟費用由上訴人負擔。
    事實及理由
一、按確認之訴非原告有即受確認判決之法律上利益者，不得提起。所謂即受確認判
　　決之法律上利益，係指法律關係之存在與否不明確，原告主觀上認為其在法律上
    之地位有不妥之狀態存在，且此種不妥之狀態，能以確認判決將之除去者而言，
    又確認法律關係成立或不成立之訴，如有即受確認判決之法律上利益，縱其所請
    求確認者為他人間之法律關係，亦非不得提起，最高法院五十二年台上字第一二
    四０號判例可資參照。被上訴人主張其對訴外人台南營造股份有限公司（以下簡
　　稱台南公司）有新台幣(以下同)一千萬元之債權存在，以台灣台南地方法院八十
　　八年度重訴字第三七一號民事判決書為執行名義聲請強制執行，經原法院民事執
　　行處以八十九年度民執宇字第二一○三六號對上訴人發扣押命令，禁止台南公司
　　收取對其之工程款、保留款及履約保證金債權或為其他處分，上訴人於八十九年
　　十月三日收受上開扣押命令後，八十九年十月十一日向原法院民事執行處聲明異
　　議，否認台南公司對其有工程款、保留款及履約保證金債權存在，則訴外人台南
　　公司對上訴人是否有一千萬元之債權存在，陷於不確定之狀態，而被上訴人此種
　　不確定之狀態得以本確認判決加以除去，參照上開判例意旨，應認被上訴人有提
　　起本件確認訴訟之法律上利益，合先敘明。
二、被上訴人起訴主張其對台南公司有一億八千零九十七萬六千六百四十六元之債權
　　存在，經台灣台南地方法院以八十八年度重訴字第三七一號判決勝訴確定，被上
　　訴人持此勝訴之確定判決聲請原法院民事執行處為強制執行，獲原法院民事執行
　　處以八十九年度民執宇字第二一○三六號函發扣押命令，就訴外人台南公司對上
　　訴人就「台北市基隆河整治第三期專案國（住）宅新建工程」之承攬契約（以下
　　簡稱系爭合約）之履約保證金、保留款在一千萬元及執行費七萬零五百十元之範
　　圍內，禁止訴外人台南公司收取其對上訴人之工程款、保留款及履約保證金，上
　　訴人亦不得對訴外人台南公司清償。（台南公司對上訴人目前尚有履約保證金九
　　千四百八十九萬八千元、工程保留款五百二十三萬四千七百八十八元，合計一億
　　零十三萬二千七百八十八元之債權）。詎上訴人接獲此執行命令後於十日內聲明
　　異議，否認訴外人台南公司對上訴人上開金額債權存在，爰訴請確認訴外人台南
　　公司對上訴人有一千萬元之債權存在。並聲明上訴駁回。
三、上訴人則以訴外人台南公司雖與上訴人締結系爭合約，但因訴外人台南公司未能
　　依約履行，已經上訴人於八十八年四月六日終止上開契約，經上訴人另外發包予
　　地樺營造事業股份有限公司（以下簡稱地樺公司）施工，然施工期由原竣工日九
　　十年六月二十四日延長至預定九十二年三月二十日，計遲延六百三十五日，上訴
　　人須至該日始得出售國宅取得價款，則上訴人所受之損失為：
  (一)「延期出售國宅所可取得價款之利息」。即：
　１因台南公司違約，致竣工日延後而延滯交屋所產生『土地』成本之利息損失：本
　　件土地成本為八億八千七百九十一萬六千五百零七元，依台北市政府財政局之規
    定，台北市政府專案建設貸款利率，自九十年七月一日起調整為按年息百分之五
    ．九六六四利率固定計息，系爭工程之原竣工日為九十年六月二十四日，然台南
    公司違約停工，經上訴人就系爭工程之接續工程另行發包後，竣工日延至九十二
    年三月二十日，是上訴人確實受有「九十年六月二十四日至九十二年三月二十日
    」共六百三十五日間之利息損失。
　　87,916,507（土地成本）×0.059664（年利率）×635/365 =92,164,858(損失利
　　息）
　２因台南公司違約，致竣工日延後而延滯交屋所產生工程解約前之『計價』金額之
　　利息損失：
　　99,460,981（已核發予台南公司之金額）×0.059664（年利率）×635/365=10,3
　　23,952　共計一億零二百四十八萬八千八百一十元（92,164,858＋10,323,952 =
　　102,488,810）。
　(二)上訴人因台南公司違約，所支出之工地管理費，共計三十二萬二千三百九十二元
　　，依系爭投標須知補充規定第十二條之規定，亦應由台南公司於上訴人處之保留
　　款及履約保證金中扣除。
　(三)就台南公司已完工部分，目前已發現之瑕疵為連續壁蜂窩修補與連續壁漏水止漏
　　二部分，該二項之費用為八六三、三００元，依系爭投標須知補充規定第十二條
　　之規定，亦應由台南公司於上訴人處之保留款及履約保證金中扣除。
  (四)系爭合約第二十條規定：「乙方（指台南公司）如不依照合約規定期限完工，應
    按逾期之日數，每日賠償甲方（指上訴人）損失按結算總價千分之一計算．．．
    但其最高賠償金額不超過結算總價十分之一為限」，其規範之對象為『已完工之
    工程，』，則其所稱之「結算總價」，當然係指原合約或追加減後總價。即應以
    變更後之工程結算金額《即九億九千七百二十四萬二零三十四元》作為結算金額
    甚明。然依該條但書規定，最高賠償金額不超過結算總價十分之一，即九千九百
　　七十二萬四千二百零三元。則台南公司對上訴人並無工程保留款及履約保證金之
　　請求權可言；又台南公司已就其業已施作之工程全數領取工程款完畢，故其對上
　　訴人亦無工程款之請求權可言，故上訴人於收受扣押命令依法聲明異議並無違誤
　　等語資為抗辯。並聲明(一)原判決廢棄。(二)被上訴人在第一審之訴駁回。
四、查被上訴人因對訴外人台南公司有借款債權八千六百一十七萬六千六百四十六元
    ，以及因訴外人台南公司未能履行前述「台北市基隆河整治第三期專案國（住）
    宅新建工程」之承攬契約，經法院判決被上訴人以保證人之身份給付訴外人台北
    市政府工程履約保證金，故訴外人台南公司亦應另交付被上訴人九千四百八十萬
    元備付保證金，合計訴外人台南公司應給付被上訴人一億八千零九十七萬六千六
    百四十六元，被上訴人向台灣台南地方法院起訴請求，經上開法院於八十九年一
    月三十一日以該院八十八年度重訴字第三七一號民事判決為被上訴人全部勝訴判
    決確定，被上訴人復以上開確定之勝訴判決聲請強制執行，嗣原法院民事執行處
　　於八十九年九月二十九日以八十九年度民執宇字第二一○三六號發扣押命令命上
　　訴人於一千萬元及執行費七萬零五百一十元之範圍內禁止訴外人台南公司向上訴
　　人收取工程款、保留款及履約保證金，上訴人於收受上開命令後亦不得對訴外人
　　台南公司清償，業據被上訴人提出台灣台南地方法院八十八年度重訴字第三七一
　　號民事判決書及確定證明書、原法院民事執行處八十九年度民執宇字第二一○三
　　六號民事執行命令、民事執行處通知為證，而台南公司對上訴人有履約保證金九
　　千四百八十九萬八千元、尚未領取之工程保留款為五百二十三萬四千七百八十八
　　元，合計一億零十三萬二千七百八十八元之債權，亦據其提出以中央銀行業務局
　　為擔當付款人、面額為一億零二百四十二萬四千八百四十一元履約保證金本票影
　　本為證（見原審卷第九十三頁），且為上訴人所不爭執（僅爭執該債權經抵付損
　　害賠償後已無餘額，被上訴人已無確認利益，詳如下述。），自堪信此部分主張
　　為真正。
五、上訴人抗辯訴外人台南公司因有違反工程合約第二十三條第二項第（二）、（三
    ）款，工程進度落後逾百分之十五及投標須知補充規定第十一條第（四）、（五
    ）款，無力償付工程有關債務與經法院扣押其工程款等違約情事，經上訴人依工
    程合約第二十三條第二項於八十八年四月六日發函終止雙方合約，通知台南公司
　　在案，再行辦理系爭工程之接續工程招標事宜，由地樺公司得標，系爭工程迄今
　　尚未完工，依工程投標須知第九條第（四）款規定：「‧‧‧如承商無力完成工
　　作時，除依合約規定辦理外，本處得隨時逕行動用該項保證金（含差額保證金、
　　履約保證金），維持工程進行，承商即期保證金履約保證行庫均不得提出異議」
　　，故於系爭工程未據地樺公司予以完工之前，對於上訴人並無任何保留款或保證
　　金債權云云，經查：
  (一)按「稱承攬者，謂當事人約定，一方為他方完成一定之工作，他方俟工作完成，
    給付報酬之契約」，民法第四百九十條第一項定有明文。而承攬人無法依約全部
    完成工作致解除或終止契約，就已完成部分，尚非不得請求已完成部分報酬，僅
    依法有無應對定作人負損害賠償責任。故契約約定報酬按各期完成工作給付者，
    定作人本應就該完成之工作給付全額之報酬。
  (二)依上訴人與訴外人台南公司所締結之合約第二十二條第一項及上訴人建築工程投
    標須知補充規定第八條第一項等約定或規範，所謂保留款係指上訴人於每期計價
    付款時，應扣存保留百分之五，此項保留款於正式驗收後，係供為保固期間內之
    擔保，俟保固期限屆滿，無息發還。則此保留款本為台南公司每期可請領之工程
    款，僅因上訴人為擔保之用而扣存部分工程款作為保留款，於工程完工驗收後、
    保固期間屆滿無息發還。應認台南公司對上訴人關於系爭工程之保留款債權，於
    台南公司依約完成各期之工程時即已存在，僅是台南公司於工程正式驗收、保固
    期間屆滿後，如有剩餘者，餘款仍需歸還台南公司，是該工程保留款之請求債權
    性質上顯是屬附清償期之債權（見最高法院八十五年度台上字第一五七六號判決
    ），而上訴人已於八十八年四月六日發函終止合約，即台南公司對於存放上訴人
    處之工程保留款、履約保證金已有返還請求權（僅依約應負損害賠償責任，範圍
    詳如下述），雖上訴人抗辯依工程投標須知第九條第（四）款規定：「‧‧‧如
    承商無力完成工作時，除依合約規定辦理外，本處得隨時逕行動用該項保證金（
    含差額保證金、履約保證金），維持工程進行，承商即期保證金履約保證行庫均
    不得提出異議」等語，惟此係契約仍存在而未能完工之情況，與本件已終止合約
    尚有間，所辯自無足採。
  (三)履約保證金部分，依上訴人與台南公司所訂立之工程合約第十九條第二項及上訴
　　人工程投標須知第九條等約定及規範，承攬人即台南公司於訂約時應繳納一定金
　　額之保證金，該保證金按工程進度分四期按比例無息發還。應認台南公司對上訴
　　人關於系爭工程之履約保證金債權，於訂約時即已存在，上開約定僅是規範台南
　　公司必須按工程進度分四期按比例請求發還而已，故同前所述，此履約保證金債
　　權亦屬台南公司已確定發生之債權，僅俟每期時間屆至並驗收合格後，其清償期
　　始行屆至。上訴人與台南公司既已終止契約，則清償期自已屆至，僅在工程期間
　　內，若因台南公司發生違約情事，並致使上訴人遭受損害者，則在上開損害範圍
　　內，上訴人可得扣除之而已。
六、次查上訴人主張因台南公司違約，上訴人於八十八年四月六日終止上開契約，並
　　另外發包予地樺公司施工，然施工期由原竣工日九十年六月二十四日延長至預定
　　九十二年三月二十日，受有(一)延期出售國宅所可取得價款之利息一億零二百八十
　　八萬八千八百十元，(二)支出之工地管理費三十二萬二千三百九十二元，(三)連續壁
　　蜂窩修補與連續壁漏水止漏修補費用為八六三、三００元，(四)逾期損失九千九百
　　七十二萬四千二百零三元等損害，訴外人台南公司對上訴人並無工程保留款及履
    約保證金債權之請求權云云，經查：
  (一)上訴人主張其施工延期利息損失，為台南公司違約導致施工延期「由九十年六月
    二十四日至九十二年三月二十日」始完工，上訴人須至該日始得出售國宅取得價
    款，故上訴人所受損失為「延期出售國宅所可取得價款之利息」，亦即延滯交屋
    所產生土地成本之利息損失九千二百十六萬四千八百五十八元，以及延滯交屋所
    產生工程解約前之計價金額之利息損失，一千零三十二萬三千九百五十二元，共
　　計一億零二百八十八萬八千八百十元，惟查上訴人與台南公司既於「八十八年四
　　月六日」終止上開契約，則其主張之損害賠償係終止契約後（「九十年六月二十
　　四日至九十二年三月二十日」）所生之損害賠償，而契約終止後始發生之逾期違
　　約天數，本不應由台南公司負賠償責任，故此部分請求為無理由，不應准許。
　(二)上訴人因台南公司違約，所支出之工地管理費，共計三十二萬二千三百九十二元
　　，依系爭投標須知補充規定第十二條之規定，亦應由台南公司於上訴人處之保留
　　款及履約保證金中扣除，且為被上訴人所不爭執（見本院卷第二○八頁）。上訴
　　人此部分損害賠償請求，尚屬有據。
　(三)另就台南公司已完工部分，目前已發現之瑕疵為連續壁蜂窩修補與連續壁漏水止
　　漏二部分，該二項之費用為八十六萬三千三百元，亦有台北市政府國民住宅處詳
　　細表可按（見本院卷第一○三頁），而被上訴人就此金額亦不爭執（見本院卷第
　　一四六頁），雖於言詞辯論復改稱上訴人有無實際支出金額云云，應非可採，上
　　訴人請求此部分損害賠償應屬可採。
  (四)上訴人復主張依系爭合約第二十條請求逾期損失九千九百七十二萬四千二百零三
    元，依系爭合約第二十條規定：「乙方（指台南公司）如不依照合約規定期限完
    工，應按逾期之日數，每日賠償甲方（指上訴人）損失按結算總價千分之一計算
    ．．．但其最高賠償金額不超過結算總價十分之一為限」，而其規範之對象為『
    已完工之工程，』，則其所稱之「結算總價」，係指原合約或追加減後總價，即
    應以變更後之工程結算金額即九億九千七百二十四萬二零三十四元作為結算金額
    甚明。然依該條但書規定，最高賠償金額不超過結算總價十分之一，是該部分之
　　逾期損失額為九千九百七十二萬四千二百零三元云云。然依系爭工程合約第二十
　　條係規定賠償損失應不超過「結算總價」十分之一為限。而所謂「結算總價」，
　　其計算方式應以「工程結算驗收證明書」，說明五所明載：『「結算總價」之計
　　算方式為「契約金額」加「增加金額」減「減少金額」減「驗收扣款」。至主辦
　　機關供給材料及管理費或作業費等契約以外之各項支出均不必合併計算』為是，
　　有工程結算驗收證明書在卷為佐(見本院卷第二十九頁)。故系爭工程合約第二十
　　條所定之「結算總價」，應以「工程結算驗收證明書」中之「結算總價」欄中之
　　金額一億零四百六十九萬五千七百六十九元計算之；亦即系爭合約第二十條規定
　　之「逾期損失」計算，其上限應不超過一千零四十六萬九千五百七十六元（依上
　　訴人主張台南公司於八十七年一月三日開工至八十八年四月七日合約終止日，施
　　工落後進度為百分之十五．七五，計一百六十二日，以每日千分之一計算，為一
　　千六百九十六萬零七百十五元，已超過上開金額，是應以上開金額為限），故上
　　訴人所得請求該部分損害賠償金額應不得超過上開金額。
  (五)綜上所述，上訴人可得向台南公司請求之損害賠償為一千一百六十五萬五千二百
　　六十八元，而訴外人台南公司對上訴人可得請求之工程保留款及履約保證金為一
　　億零十三萬二千七百八十八元之債權，則扣除後尚有八千八百四十七萬七千五百
　　二十元，被上訴人請求確認台南公司對上訴人有一千萬元之債權存在為有理由。
七、綜上所述，台南公司對上訴人目前就工程保留款及履約保證金，尚有債權八千八
    百四十七萬七千五百二十元之債權存在，則被上訴人請求確認台南公司對上訴人
    有一千萬元之債權存在，為有理由，應予准許。原判決為上訴人敗訴之判決，經
    核於法並無不合，上訴意旨求予廢棄改判，為無理由，應駁回其上訴。
八、本件事證已臻明確，兩造其餘攻擊防禦方法，核與判決結果不生影響，爰不另一
    一審酌，附此敘明。
九、據上論結，本件上訴為無理由，依民事訴訟法第四百四十九條第一項、第七十八
　　條，判決如主文。
中　　　華　　　民　　　國　　九十一　　年　　　一　　　月　　廿九　　　日
   　　　　　　　　　　　        民事第十五庭
　　　　　　　　　　　　　　 　　　　審判長法 官　劉 靜 嫻
                               　　　　　　法 官　吳 光 釗
                                 　　　　　法 官　李 錦 美
右正本係照原本作成。
如不服本判決，應於收受送達後二十日內向本院提出上訴書狀，其未表明上訴理由者
，應於提出上訴後二十日內向本院補提理由書狀（均須按他造當事人之人數附繕本）
上訴時應提出委任律師或具有律師資格之人之委任狀；委任有律師資格者，另應附具
律師及格證書及釋明委任人與受任人有民事訴訟法第四百六十六條之一第一項但書或
第二項（詳附註）所定關係之釋明文書影本。
中　　　華　　　民　　　國　　九十一　　年　　　一　　　月　　三十一　　日
　　　　　　　　　　　  　　　　　　　　　書記官   明 祖 全
附註：
民事訴訟法第四百六十六條之一（第一項、第二項）：
對於第二審判決上訴，上訴人應委任律師為訴訟代理人。但上訴人或其法定代理人具
有律師資格者，不在此限。
上訴人之配偶、三親等內之血親、二親等內之姻親，或上訴人為法人、中央或地方機
關時，其所屬專任人員具有律師資格並經法院認為適當者，亦得為第三審訴訟代理人
。
